臺灣臺北地方法院民事判決
110年度訴字第6032號
原      告  蘇豊欽  


訴訟代理人  林維信律師
被      告  李珮榆  


訴訟代理人  許哲涵律師（111年3月3日解除委任）  
上列當事人間返還不當得利等事件，本院於民國111年7月13日言
詞辯論終結，判決如下：
    主  文
原告之訴及假執行之聲請均駁回。
訴訟費用由原告負擔。
    事實及理由
壹、程序方面：
　　按當事人得以合意定第一審管轄法院。但以關於由一定法律
    關係而生之訴訟為限。前項合意，應以文書證之，民事訴訟
    法第24條定有明文。本件兩造依合作契約書(即原證1，下稱
    系爭契約)第12條約定，合意本院為第一審管轄法院，本院
    就本件訴訟有管轄權。
貳、實體方面　　
一、原告起訴主張：
　㈠原告於民國109年5月間認識被告，被告向原告表示長期租屋
    居住於臺北民生社區，有意於該社區成立長照律動方面之公
    司，推廣健身律動器材及課程，詢問原告是否有意出資，原
    告見被告具有相關專業背景，且原告本身存有些許積蓄，遂
    與被告達成共識，由原告出資新臺幣(下同)300萬元成立相
    關產業之公司，委由被告擔任該公司負責人並經營該公司，
    原告則每月支付其管理顧問費5萬5,000元。原告於109年6月
    24日先匯款30萬元至被告設於合作金庫銀行帳號0000000000
    000帳戶(下稱系爭被告帳戶)，再於同年月30日匯款70萬元
    至系爭被告帳戶，另於同年8月17日於臺南市仁德區合作金
    庫銀行仁德分行提領200萬元現金予被告，被告隨即再將該2
    00萬元存入系爭被告帳戶，兩造並於當晚簽署合作契約書即
    系爭契約，載明原告出資300萬元，由被告經營位於臺北市○
    ○區○○○路000號之店面(下稱系爭店面)，並命名為悅森長青
    有限公司。被告於109年9月15日以悅森長青有限公司籌備處
    負責人名義，向第三人邱揚峻承租系爭店面。且被告將悅森
    長青有限公司向主管機關申請核准，於109年10月30日設立
    公司登記，負責人為被告。悅森長青有限公司於設立後，原
    預計於109年11月11日辦理開幕儀式，豈料，被告於同年11
    月2日竟突然以通訊軟體LINE(下稱LINE)傳送「11月11號就
    不開幕了，我會對外宣布所有的人，不用到不用送禮」及其
    與匿稱為COCO的律動機廠商間之莫名對話截圖等訊息予原告
    ，原告於不明就裡之情況下，同年11月5日驅車北上欲與被
    告瞭解詳情，然原告甫進入系爭店面，被告即大聲咆哮稱已
    終止系爭契約，並提出1份原告先前完全未看過「籌備金3,0
    00,000開銷明細」(即原證5)予原告，惟原告當場確認，發
    現有多筆支出並非設立、經營悅森長青有限公司之必要費用
    ，且無單據供確認，斯時原告對被告之信任已遭破壞，原告
    考量被告已終止系爭契約，為避免被告任意取走價值較為昂
    貴之律動機，故原告於離開系爭店面時，便將店內放置之3
    台律動機(按另有1台律動機係先前原告父親身體欠佳，被告
    建議讓原告父親使用，而於109年10月24日交與原告以供原
    告父親使用)先載回臺南家中存放，並於109年11月9日至臺
    南市歸仁分局仁德分駐所對被告提出詐欺告訴。詎料，之後
    被告竟未告知亦未經原告同意，即於109年12月3日解散悅森
    長青有限公司，再於109年12月5日與系爭店面之出租人終止
    租約。
　㈡兩造間系爭契約具有委任性質，似有類推適用民法第549條規
    定之餘地，故系爭契約應於109年11月2日由被告片面以LINE
    為意思表示後即告終止。然原告直至上開詐欺刑事案件於臺
    灣臺南地方檢察署(下稱臺南地檢署)之偵查程序中(按該詐
    欺刑事案件於110年4月19日經臺南地檢察署檢察官為不起訴
    處分，嗣臺灣高等檢察署臺南分署於110年5月10日駁回原告
    之再議而告確定)，被告方提出「悅森長青有限公司分類帳
    」(即原證7)及相關支出單據。原告細繹分類帳後，發現分
    類帳中如附表1所示項目均非經營悅森長青有限公司所須支
    出之必要費用，附表2項目則為被告溢領之管理顧問費，附
    表3項目裝潢實際支出金額與分類帳所載金額不符，附表4項
    目則無收據或發票等支出證明，故原告應得依民法第179條
    規定，請求被告返還附表1至4所示項目之費用。此外，被告
    未經原告同意任意解散悅森長青有限公司並終止系爭店面之
    租約，致悅森長青有限公司無法繼續經營，故法院如認附表
    1至4項目不構成不當得利，則附表1至4項目與附表5所列經
    營悅森長青有限公司支出項目總計297萬9,599元均化為烏有
    ，形成原告財產權損失，原告因此受有損害，被告已構成民
    法第184條第1項規定之侵權行為，自應負損害賠償責任。
　㈢爰聲明：被告應給付原告297萬9,599元，及自起訴狀繕本送
    達翌日起至清償日止，按年息百分之五計算之利息；原告願
    供擔保請准宣告假執行。
二、被告則以：
　㈠原告於109年5、6月間與被告認識，原告稱因知道被告具有美
    容師執照，亦有經營健康產業之經驗，而想要投資被告經營
    律動機之健康事業，並邀請被告前往高雄與相關廠商洽談。
    其後原告投資300萬元，由被告成立公司行號經營以律動機
    為主的長期照護健康事業，期間被告均按時以LINE回報進度
    。由於高雄相關廠商之加盟金太高，故原告與被告開始另外
    尋找上游廠商，經友人介紹，接觸到綽號COCO之女子的上游
    廠商。同年9月15日，被告以悅森長青有限公司籌備處之名
    義，向第三人邱揚峻承租系爭店面。又悅森長青有限公司之
    健康照護事業，本就應由被告獨立經營，原告不應與該綽號
    COCO之廠商私下聯絡，惟被告知悉原告與綽號COCO廠商之一
    直有在連絡後，雙方因而產生爭執，故被告於同年11月2日
    以LINE發訊息給原告，告知要終止雙方的合作。於同年11月
    4日，原告在電話中也和被告說那投資就認賠。豈料次日即
    同年11月5日原告至系爭店面找被告協商後續事宜時，一見
    到被告就失控、大聲咆哮，並揚言提告，原告卻又趁被告不
    在系爭店面時，強行搬走悅森長青有限公司之律動機之生財
    器具。被告遂於同年11月底以被證2之存證信函通知原告終
    止系爭契約。而原告投資之300萬元，早已因系爭店面之裝
    潢、支出等支付殆盡。而且於110年11月5日後，被告還多支
    出如電信費用等(即被證3單據)，至剩餘物品被告於110年2
    月間退回原告時，原告又無故拒收，甚至報警。被告多次與
    原告溝通，原告仍視若無睹，故最終被告僅得寄發被證4之
    存證信函通知原告後，僱人將貨物運輸與原告，又花費6萬
    元方了結此事。
　㈡被告支出之費用均有所依據，而被告受領顧問費亦系依照兩
    造系爭契約之約定，況且，依系爭契約之約定，原告投資之
    300萬元係由被告全權負責創業基金的配置管理，被告本有
    充分權限，不容原告任意干預，原告依不當得利請求返還，
    即屬無理。此外，被告依系爭契約第11條約定終止契約，自
    無所謂對原告之不法侵害，故原告依侵權行為請求賠償，亦
    屬無據。
　㈢爰答辯聲明：原告之訴駁回；如受不利判決，願供擔保免為
    假執行。
三、兩造不爭執事項：　　
  ㈠兩造於109年5月、6月間認識，雙方達成經營律動器材相關產
    業共識後，原告願出資300萬元，並於109年6月24日匯款
　　30萬元至被告設於合作金庫銀行帳號0000000000000帳戶即
    系爭被告帳戶，再於109年6月30日匯款70萬元至系爭被告帳
    戶，另於109年8月17日在臺南市合作金作庫仁德分行提領20
    0萬元現金交付被告，合計交付被告300萬元(計算式：30萬
    元＋70萬元＋200萬元＝300萬元)。兩造遂於109年8月17日簽訂
    原證1之系爭契約，載明原告出資300萬元，由被告經營位於
    臺北市○○區○○○路000號之系爭店面，並命名為悅森長青有限
    公司。
  ㈡被告於109年9月15日以悅森長青有限公司籌備處負責人名義
    ，向第三人邱揚峻承租系爭店面。且被告將悅森長青有限公
    司向主管機關申請核准，於109年10月30日設立公司登記，
    負責人為被告。
  ㈢悅森長青有限公司原預計於109年11月11日在系爭店面辦理開
    幕儀式，兩造因故而未於109年11月11日進行開幕儀式。原
    告已搬走系爭店面之4台律動機(按原告於109年11月5日自系
    爭店面搬走3台律動機，另有1台律動機則於109年10月24日
    交與原告以供原告父親使用)。
  ㈣被告於109年11月30日將系爭店面關閉，於109年12月3日向主
    管機關為解散登記，並於109年12月5日與第三人邱揚峻終止
    系爭店面之房屋租賃契約。　　
四、得心證之理由：
　㈠兩造間之系爭契約係屬於何種法律關係？原告可否依民法第1
    79條規定請求被告返還附表1至4所示之金額？
　⒈按民法528條規定：「稱委任者，謂當事人約定，一方委託他
    方處理事務，他方允為處理之契約。」又委任乃受任人本於
    一定之目的提供勞務，為委任人處理事務，該契約之標的（
    內容）重在提供勞務而為事務之處理（最高法院103年度台
    上字第2189號裁判意旨參照）。而此之事務，以屬於委任人
    自己者為原則，屬於第三人之事務，亦無不可，但屬於受任
    人自己之事務，原則上不得為委任（最高法院85年度台上字
    第2383號裁判意旨參照）。次按稱合夥者，謂二人以上互約
    出資以經營共同事業之契約；前開出資，得為金錢或其他財
    產權，或以勞務、信用或其他利益代之，民法第667條定有
    明文。又稱隱名合夥者，謂當事人約定，一方對於他方所經
    營之事業出資，而分受其營業所生之利益，及分擔其所生損
    失之契約，民法第700條定有明文。是以，合夥為二人以上
    互約出資以經營共同事業之契約，隱名合夥則為當事人約定
    一方對於他方所經營之事業出資，而分受其營業所生利益，
    及分擔其所生損失之契約，故合夥所經營之事業，係合夥人
    全體共同之事業，隱名合夥所經營之事業，則係出名營業人
    之事業，非與隱名合夥人共同之事業，最高法院42年台上字
    第434號裁判意旨可資參照。
　⒉經查，兩造所簽訂系爭契約第1條約定：「雙方合作方式，係
    由甲方(即原告)投資新臺幣叁佰萬元作為創立新事業基金，
    並由乙方(即被告)全權負責創業基金的配置管理與運用。依
    照年度財務報表，當產生淨利盈餘時，在扣除公積金%(按未
    記載數字)之後，應將剩餘利潤以60%的比例給予甲方，40%
    的比例給予乙方」、第2條約定：「公司設立登記的資本額
    為新臺幣壹佰伍拾萬元，以乙方為登記負責人。」等語，顯
    見依系爭契約之約定，被告係為自己而經營悅森長青有限公
    司及系爭店面之業務，並非為原告處理事務，原告不過係享
    有因投資之營業獲利分配而已，實非委託被告處理事務。至
    系爭契約第10條約定：「委託經營管理期間屆滿、終止或本
    契約解除時，乙方應將經營管理之營業器具及商品，依現狀
    交予甲方」等語，該條約定固有「委託經營管理」之文字記
    載，惟實與民法第709條隱名合夥契約終止時，應將剩餘之
    出資及財產返還出資人之用意相同，且詳閱系爭契約內容亦
    無具體載明所謂被告委任原告處理之事務為何。故原告主張
    系爭契約係屬委任關係，要無可採。實則，兩造約定由原告
    提出資金，是為金錢出資，而由被告全權負責經營並出名擔
    任公司負責人，則屬勞務出資，且本件原告係以匯款轉入系
    爭被告帳戶及交付現金予被告之方式，將300萬元之出資額
    ，交付出名營業人即被告，揆諸前揭說明，此部分之資金所
    有權即移屬被告所有，則被告就此部分資金如何運用，是否
    合於經營公司所須支出之必要費用，有無支出事證而予支出
    ，或其本身領取109年8月至11月之顧問費用等情，當係被告
    就其自己之財產為運用，尚無不當得利可言。是原告主張附
    表1至4所示為被告虛報支出及溢領費用，並依民法第179條
    之規定，請求被告返還不當得利金額云云，即屬無據，不應
    准許。
  ㈡原告可否依民法第184條第1項規定請求被告賠償損害？
　⒈原告固主張被告未經原告同意下，任意於109年12月3日解散
    悅森長青有限公司，再於109年12月5日與系爭店面出租人終
    止租約，致悅森長青有限公司無法繼續經營，附表1至5所示
    開設公司而支出項目化為烏有，形成侵害原告財產權之損失
    ，應依民法第184條第1項規定賠償原告附表1至5所示共計29
    7萬9,599元損害云云。被告則否認有何侵權行為，並以前詞
    置辯。
　⒉經查：
　⑴隱名合夥之出資，依民法第702條規定，其財產移屬於出名營
    業人，該項合夥財產，自係屬於出名營業人，並非與隱名合
    夥人所共有，業如前述。是本件被告就系爭店面之資金調度
    、處理，係處理自己之業務或財產，不論其方法或結果如何
    ，均無成立背信罪或業務上侵佔罪之餘地（最高法院76年度
    台上字第3403號裁判意旨可資參照）。從而，原告主張被告
    前揭行為造成原告受有損害297萬9,599元云云，核與民法第
    184條所定之侵權行為損害賠償之要件不合。
　⑵又按合夥未定有存續期間，或經訂明以合夥人中一人之終身
    ，為其存續期間者，各合夥人得聲明退夥，但應於2個月前
    通知他合夥人；前項退夥，不得於退夥有不利於合夥事務之
    時期為之，前開規定於隱名合夥準用之，為民法第686條第1
    項、第2項、第708條所明定。又合夥除依前揭民法第686條
    、第708條之法定解散事由外，亦可另行約定解散事由，例
    如終止權約款，於終止權時，合夥即解散。查本件兩造間雖
    成立隱名合夥關係，業如前述，然被告並未表示該隱名合夥
    定有存續期間，或以合夥人中一人之終身為存續期間，且依
    系爭契約亦無法認定兩造間有此等存續期間之約定。則依前
    開規定，可知合夥人可自由選擇退出合夥事業經營，無論其
    退夥原因為何，僅退出時點受有限制而已。又依兩造系爭契
    約第11條約定：「如因天災、戰爭等不可抗力事項，或公司
    經營困難，持續無法改善時，則本契得因任一方以書面終止
    之。」等語，該條款之性質，應屬使兩造隱名合夥契約解散
    之終止權約款，查兩造間於109年11月2日被告向原告表達終
    止合作關係起，迄兩造於109年11月5日在系爭店面發生溝通
    不良及原告搬走店內營業用律動機等情事(參本院卷第131至
    133頁之LINE截圖對話內容及不爭執事項㈢)，均可見兩造已
    無信賴基礎而無法繼續經營隱名合夥事業，被告因此主張公
    司經營困難並於109年11月21日寄發存證信函予原告，通知
    原告依系爭契約第11條約定行使終止權，自屬有據。故原告
    本無權請求被告應繼續經營悅森長青有限公司及系爭店面之
    權利，難認被告有何侵害原告權利之不法侵權行為。是兩造
    間之隱名合夥關係依前開約定，應已解散，並進入清算程序
    ，則原告僅得依民法第709條之規定，請求將原告出資之剩
    餘財產或剩餘出資返還予原告，此由系爭契約第10條約定內
    容與民法第709條規定用意相符即明。故原告對於附表1至5
    所示項目如認應有剩餘之資產，可依上揭條文規定及約定，
    請求被告返還，亦非可認係原告所受之損害。又原告既無從
    請求被告應繼續經營悅森長青有限公司及系爭店面之權利，
    是被告辦理解散悅森長青有限公司及關閉系爭店面以進行清
    算，亦核與系爭契約第10條約定相符，自難認被告有何侵害
    原告權利之不法侵權行為。是以，原告自不得依民法第184
    條規定之侵權行為法律關係，請求被告負損害賠償責任至明
    。
　⑶至原告主張被告未依系爭契約第7條約定，對原告做經營概況
    報告，並製作書面財務報表云云。惟此約定乃賦予隱名合夥
    人了解財產狀況之權利，非謂原告即得據此請求被告給付金
    錢之權利，附此敘明。
五、綜上所述，原告主張依據侵權行為及不當得利等法律關係，
    請求被告給付297萬9,599元及自起訴狀繕本送達被告翌日起
    至清償日止按法定利率年息百分之五計算之利息等節，均為
    無理由，應予駁回。原告假執行之聲請，因訴之駁回而失所
    附麗，應併予駁回。
六、本件事證已臻明確，兩造其餘主張及攻擊防禦方法與證據，
    經本院斟酌後，與本件判決結果已不生影響，故不一一論列
    ，附此敘明。　
七、訴訟費用負擔之依據：民事訴訟法第78條。　　
中　　華　　民　　國　　111 　年　　8 　　月　　26　　日
                  民事第二庭    法　官　林禎瑩

以上正本係照原本作成。
如對本判決上訴，須於判決送達後20日內向本院提出上訴狀。如
委任律師提起上訴者，應一併繳納上訴審裁判費。
中　　華　　民　　國　　111 　年　　8 　　月　　26　　日
                                書記官  葉佳昕
附表1
項次 日 期 支出項目 金額（新臺幣/元） 1 000-00-00 便餐 28,391 2 000-00-00 看風水 7,200 3 000-00-00 便餐 22,978 4 000-00-00 高鐵費 935 5 000-00-00 便餐 28,620 6 000-00-00 便餐 23,717 7 000-00-00 香油錢 10,000 8 000-00-00 便餐 16,294 總計   138,135 

附表2
項次 日 期 支 出 項 目 金額（新臺幣/元） 1 000-00-00 李珮榆_8月薪資 55,000 2 000-00-00 李珮榆_9月薪資 55,000 3 000-00-00 李珮榆_10月薪資 55,000 4 000-00-00 李珮榆_11月薪資 49,500 總計   214,500 

附表3
裝潢費用實際支出金額(原證8) 系爭分類帳所載裝潢費 105,000元 1,588,889元 差額：1,483,889元  

附表4
項次 日 期 支 出 項 目 金額（新臺幣/元） 1 000-00-00 招牌 253,000 2 000-00-00 電腦網路裝機網 3,500 總計   256,500 

附表5
項次 日 期 支  出  項  目 金額（新臺幣/元） 1 000-00-00 律動機 45,300 2 000-00-00 建築師事務所調卷 6,220 3 000-00-00 公證費 4,000 4 000-00-00 店面押金 60,000 5 000-00-00 10月租金 60,000 6 000-00-00 打卡機 2,680 7 000-00-00 圖檔製作 3,500 8 000-00-00 聖島國際專利商標 14,000 9 000-00-00 燈泡 680 10 000-00-00 電視廣告牆裝設費 10,000 11 000-00-00 紅繡球 960 12 000-00-00 桌子 13,810 13 000-00-00 盆栽 200 14 000-00-00 裝潢費 105,000 15 000-00-00 訂製服 5,817 16 000-00-00 IKEA家具 3,800 17 000-00-00 公司設立費 8,575 18 000-00-00 白色餐椅 5,620 19 000-00-00 家具一批 21,681 20 000-00-00 高濃度水素水生成 250,659 21 000-00-00 烘碗機 1,084 22 000-00-00 手推車 670 23 000-00-00 垃圾桶 684 24 000-00-00 椅墊 565 25 000-00-00 監視器安裝 17,850 26 000-00-00 制服 8,700 27 000-00-00 公司取名 3,200 28 000-00-00 稅金 5,000 29 000-00-00 11月租金 60,000 30 000-00-00 美容材料 1,980 31 000-00-00 美工設計 20,000 32 000-00-00 仲介費 60,000 33 000-00-00 資訊維護費 20,000 34 000-00-00 文具 470 35 000-00-00 名片 890 36 000-00-00 體驗券 2,980 總計   826,575